```{r}
##-----new code-----
install.packages('UsingR')
library(UsingR)

lm(formula = target ~ feature, data = DataFrame)  ## linear model, input DataFrame, and direction target ~ feature variables.
summary(lm_fitted) ## summary of fitted model. Included 'Residual', 'Coefficients', 'MSE' ...
data(dataframe)  ## load and save this dataset in environment.
names(lm_fitted)  ## display that can be calling method or columns
lm_fitted$coefficients  ## or lm_fitted['coefficients ']

plot(y~x, data = DataFrame,
     pch = number"""usually 19""", cex = number"""chracter expenditure, default = 1""",
     xlab = x_axis_label, ylab = y_axis_label, main = title_string)
abline(lm_fitted, col = 'red')  ## add a line following fitted model.
```



```{r}
rm(list = ls(all = T))
lm()
```

```{r}
install.packages('UsingR')
```

```{r}
library(UsingR)
```

```{r}
father.son
```

```{r}
data(father.son)  ## father.son이라는 데이터프레임을 로드(Enviorment탭에 추가)

head(father.son)
```

```{r}
lm_fit <- lm(formula = sheight ~ fheight, data = father.son)
## sheight를 fheight로 추정하는 선형 모델

summary(lm_fit)
```

1.  잔차의 최소값, quantile, 최댓값

2.  회귀계수의 값과 유의성 검정에 필요한 정보.

> Std. Error는 말그대로 회귀계수의 표준오차이고, t-value는 표본분산에 대한 $t_0$값이다. 그리고 Pr(\>\|t\|)는 귀무가설에 대한 P-value에 해당한다.

> 이 경우 상당히 유의확률이 낮기 때문에 $\beta_1 = 0, \beta_0 = 0$이란 귀무가설을 기각할 수 있다.

> 유의확률 수준에 대한 것(Significant)은 \*의 갯수로 표시한다.

3. Residual standard error는 MSE의 제곱근이고(모표준편차의 추정량), 그 아래는 말그대로$R^2$값, F-statistic은 모형의 유의성 검정을 위한 통계량이다.

> 이 경우도 유의확률이 상당히 낮아 모델이 유의하지 않다는 귀무가설을 기각할 수 있다.


\- 구해야 하는 모든 값들이 `summary(lm)`에 들어가 있다. 따라서 상당히 중요한(?) 모듈임.

```{r}
plot(sheight~fheight, data = father.son,
     pch = 19, cex = 0.5, xlab = 'father’s height (inches)', ylab = 'son’s height (inches)')

```


\- 단순선형회귀의 검정

1. 유의성(모형 전체 및 개별회귀계수)

> 모형 전체의 경우 F분포로 $\beta_1$을 검정하지만, 개별회귀계수의 경우 t분포로 검정한다.

> t분포를 제곱하면 분자의 자유도가 1인 카이제곱분포가 되는데, 여기서 단순선형회귀의 경우 두 유의성 검정 결과가 같은 이유가 나온다.

```{r}
19.01**2
361.2
```
> 두 값은 수학적으로 같다.

```{r}
names(lm_fit)
```

> lm_fit은 리스트와 같이 하위 모듈을 호출할 수 있음. 적합된 선형 회귀모형에서 호출할 수 있는 값들이다.

```{r}
lm_fit$coefficients  ## 또는 lm_fit['coefficients']
```
```{r}
plot(sheight~fheight, data = father.son,
     pch = 19, cex = 0.5)
abline(lm_fit, col = 'red')
```