```{r}
setwd("C:\\Users\\hollyriver\\Documents\\Github\\Economatrics\\RA course\\data")
options(repr.plot.width = 12, repr.plot.height = 6)

install.packages('ggplot2')
library(ggplot2)
```

```{r}
dt <- data.frame(x = c(4,8,9,8,8,12,6,10,6,9),
 y = c(9,20,22,15,17,30,18,25,10,20))

dt
```

```{r}
ggplot(dt) + geom_point(aes(x, y), col = 'darkorange', size = 3) + xlab("광고료") + ylab('총판매액') +
  theme_bw() +
  theme(axis.title = element_text(size = 14)) ## 테마, 글씨크기
## plotnine이 베껴온 메소드라 편함
```

```{r}
cor(dt)
cor(dt$x, dt$y)
```

\- 상관관계 분석(X와 y간의 상관성이 있음을 규명)

> 즉, 귀무가설은 모상관계수가 0이다이고, 대립가설은 아니다임.

```{r}
cor.test(dt$x, dt$y)  ## 피어슨 상관관계 검정
```

> t 통계량 사용, df = n - 2

> alternative = "less", 'greater"로 단측검정도 가능

\- 회귀모형 적합

```{r}
L_model <- lm(y~x, dt)
L_model

summary(L_model)
```
\- 원점을 지나는 회귀모형

```{r}
L_model_0 <- lm(y~0+x, dt)
L_model_0

summary(L_model_0)
```

> 비교

```{r}
summary(L_model)$coef
summary(L_model_0)$coef

summary(L_model)$r.squared
summary(L_model_0)$r.squared
```
> 절편을 포함하지 않는 녀석이 r.squared가 더 높음

허나 무엇이 더 좋다고 할 수는 없음. scaling하지 않는 이상 둘을 비교하긴 어려움.

> MSE로 비교하는 것은 가능함.

```{r}
summary(L_model)$sigma
summary(L_model_0)$sigma
```

> MSE가 더 작음(물론 자유도 1 차이가 나긴 해서 좀 그렇긴 한데... 아무튼!)

따라서 원점을 지나는 모형이 조금 더 나은 것 같당.




```{r}
plot(y~x, dt, col = 'darkorange', pch = 16)
abline(a = L_model$coefficients[1], b = L_model$coefficients[2], col = 'red')
abline(a = 0, b = L_model_0$coefficients[1], col = 'blue')
```

### fitted value 추정된 값, y_hat

> coef(L_model)[1] + coef(L_model)[2]*x

```{r}
coef(L_model)[1] + coef(L_model)[2]*dt$x
## 우직하게(좀 무식함) 구하는 법
```
```{r}
fitted(L_model)
L_model$fitted.values
fitted.values(L_model)
## 다 똑같음.


```

```{r}
plot(y~x, dt, xlab="광고료", ylab="총판매액", cex=1.2, pch=16)
abline(L_model, col="red", lwd=2)
```

\- 회귀모형의 유의성 검정

```{r}
summary(L_model)$fstatistic
```

```{r}
anova(L_model)
```
> ANOVA table을 직접 호출해버림

```{r}
qf(0.95, df1 = 1, df2 = 8)  ## 기각역, 프로그램으론 안씀

pf(45.24, df1 = 1, df2 = 8, lower.tail = FALSE)  ## 유의확률
```
> 유의확률이 유의수준보다 작으므로 귀무가설을 기각 가능

\- 회귀계수의 유의성 검정(t검정)

```{r}
summary(L_model)$coef[1,2]  ## beta0 표준오차, 데이터프레임 다루듯 직접 부를 수 있음
summary(L_model)$coef[2,2]  ## beta1 표준오차

paste(summary(L_model)$coef[2,1] - qt(0.975, 8)*summary(L_model)$coef[2,2],
summary(L_model)$coef[2,1] + qt(0.975, 8)*summary(L_model)$coef[2,2])
```

```{r}
confint(L_model, level = 0.95)  ## confidence interval
```

\- 귀무가설이 다를 때(베타값이 2보다 크다는 걸 증명하고 싶다면?)

```{r}
summary(L_model)$coefficients[2,2]

t = (coef(L_model)[2] - 2)/summary(L_model)$coef[2,2]
t
```
```{r}
qt(0.95, 8) < t  ## False, 귀무가설 기각 불가능
```

### 평균반응, 개별 y의 추정

> 점추정 값은 동일, 신뢰구간만 다름

```{r}
## x_0 = 4.5일 때...
L_model$coefficients[1] + L_model$coefficients[2]*4.5
```

> 평균반응과 개별 y의 기댓값은 동일함.

\- 신뢰구간인 경우 유의하여야 함

```{r}
new_dt <- data.frame(x = 4.5)

## fitted()아님, 이건 기존 값들을 예측하는 거임.
predict(L_model,
        newdata = new_dt,
        interval = "confidence",
        level = 0.95)
```
```{r}
new_dt <- data.frame(x = 4.5)

## fitted()아님, 이건 기존 값들을 예측하는 거임.
predict(L_model,
        newdata = new_dt,
        interval = "prediction",
        level = 0.95)  ## prediction이니까 개별 y의 "예측"임
```
> 개별 y값의 예측은 분산이 더 크다.


### 신뢰대 그리기

```{r}
dt_pred <- data.frame(
  x = c(1:12, 20, 35, 50),
  predict(L_model, newdata = data.frame(x = c(1:12, 20, 35, 50)), interval = "confidence", level = 0.95),
  predict(L_model, newdata = data.frame(x = c(1:12, 20, 35, 50)), interval = "prediction", level = 0.95))

dt_pred
```

> 각 x값에 따른 예측값과 평균반응의 신뢰구간, 개별예측치의 신뢰구간이 나타났다.

```{r}
colnames(dt_pred)[5:7] <- c('pfit', 'plwr', 'pupr')  ## lower range, upper range(아마도...)
dt_pred
```

```{r}
xbar <- mean(dt$x)
ybar <- mean(dt$y)

plot(y~x, data = dt,
     xlab = '광고료',
     ylab = '총판매액',
     ylim = c(min(dt_pred$plwr), max(dt_pred$pupr)),
     xlim = c(1, 50),
     pch = 20,
     cex = 2,
     col = 'grey'
     )
abline(L_model, lwd = 2, col = 'darkorange')

lines(dt_pred$x, dt_pred$lwr, col = 'dodgerblue', lwd = 3, lty = 2)
lines(dt_pred$x, dt_pred$upr, col = 'dodgerblue', lwd = 3, lty = 2)
lines(dt_pred$x, dt_pred$plwr, col = 'dodgerblue', lwd = 3, lty = 3)
lines(dt_pred$x, dt_pred$pupr, col = 'dodgerblue', lwd = 3, lty = 3)

abline(v=xbar, lty=2, lwd= 0.5, col='black')
abline(h=ybar, lty=2, lwd = 0.5, col = 'black')
```
> x와 y의 평균값에서 신뢰대가 가장 얇고, 그 너머로는 계속 넓어진다.

